臺灣南投地方法院民事簡易判決
111年度投簡字第64號
原      告  台新資產管理股份有限公司

法定代理人  吳統雄  
訴訟代理人  粘舜強  
            張智賢  
            陳怡安  
被      告  吳芳榮  
            吳芳奇  
            吳慧敏  
            吳慧兒  
上列當事人間代位分割遺產事件，本院於民國111年4月12日言詞
辯論終結，判決如下：
    主  文
被代位人吳芳團（身分證統一編號：Z000000000號）與被告間公
同共有如附表一所示之不動產，應按附表二「應繼分比例」欄所
示之比例分割為分別共有。
訴訟費用由兩造按附表三所示比例負擔。
    事實及理由
一、按原告於判決確定前，得撤回訴之全部或一部。但被告已為
    本案之言詞辯論者，應得其同意，民事訴訟法第262條第1項
    定有明文。查原告起訴時原聲明第1項係請求准許原告得代
    位被代位人吳芳團就如附表一所示之不動產（下稱系爭建物
    ），為被繼承人黃秀英之全體繼承人辦理納稅義務人登記，
    嗣原告於民國111年4月12日撤回原聲明第1項之請求，合於
    前揭規定，應予准許。
二、被告經合法通知，均無正當理由未於言詞辯論期日到場，復
    無民事訴訟法第386條所列各款情事，依同法第433條之3規
    定，依職權由原告一造辯論而為判決。
三、原告主張：
    被代位人吳芳團向原告申請信用卡使用，詎吳芳團於95年2
    月20日繳款新臺幣（下同）3,000元後，即未依約如期繳款
    ，至今尚積欠原告本金9萬6,413元及利息27萬7,452元，共3
    7萬3,865元，經原告屢次催討均未清償。第查被繼承人黃秀
    英於100年12月3日死亡，而被告及吳芳團均為黃秀英之繼承
    人，黃秀英死亡時遺有坐落南投縣○○市○○段000○00地號土地
    及系爭建物，而原告前於107年2月2日向本院提起代位分割
    遺產訴訟，經本院107年度投簡字第220號判決先就前揭土地
    為分割，惟被告及吳芳團就黃秀英所遺系爭建物屬公同共有
    ，迄今就系爭建物無法達成分割協議，則原告為保全對吳芳
    團之債權，爰依民法第242條之規定，代位吳芳團行使因繼
    承所生之分割請求權，遂提起本件訴訟等語，並聲明：如主
    文第1項所示。
四、被告均未於言詞辯論期日到場，亦均未提出任何書狀或陳述
    供本院審酌。
五、本院之判斷：
  ㈠原告前揭主張，業據其提出本院106年6月8日投院美106司執
    愛字第6929號債權憑證、本院107年度投簡字第220號判決及
    確定證明書、南投縣政府稅務局房屋稅籍證明書、繼承系統
    表、除戶謄本、戶籍謄本附卷可稽（見本院卷第21、23、25
    、27、29、31、33、35、37、41、43、45、47、49、51、53
    、55至57頁）附卷可稽。另經本院依職權調取本院107年度
    投簡字第220號民事卷宗核閱無訛。而被告經合法通知，均
    未於言詞辯論期日到場，亦未提出任何書狀或陳述，依民事
    訴訟法第436條第2項、第280條第1及3項規定，視同自認，
    自堪信原告前揭主張為真實。
  ㈡按債務人怠於行使其權利時，債權人因保全債權，得以自己
    之名義，行使其權利，民法第242條有所明定。而債權人得
    代位債務人行使之權利，並非僅以請求權為限，凡非專屬於
    債務人本身之權利，均得為之。此項代位權行使之範圍，就
    同法第243條但書規定旨趣推之，並不以保存行為為限，凡
    以權利之保存或實行為目的之一切審判上或審判外之行為，
    諸如假扣押、假處分、聲請強制執行、實行擔保權、催告、
    提起訴訟等，債權人皆得代位行使（最高法院69年台抗字第
    240號判例要旨參照）。第按繼承人有數人時，在分割遺產
    前，各繼承人對於遺產全部為公同共有；繼承人得隨時請求
    分割遺產，分別於民法第1151條及第1164條本文亦定有明文
    。又遺產之公同共有係以遺產之分割為其終局目的，而以公
    同共有關係為暫時存在，在公同共有遺產分割自由之原則下
    ，依民法第1164條規定，繼承人得隨時請求分割遺產，該條
    所稱之「得隨時請求分割」，依同法第829條及第830條第1
    項規定觀之，自應解為包含請求終止公同共有關係在內，俾
    繼承人之公同共有關係歸於消滅而成為分別共有，始不致與
    同法第829條所定之旨趣相左，庶不失繼承人得隨時請求分
    割遺產之立法本旨（最高法院93年度台上字第2609號判決要
    旨參照）。是依前揭調查證據之結果，原告屢對吳芳團為強
    制執行而未受償，其主張因保全債權而依民法242條規定，
    代位吳芳團行使分割遺產權利，而訴請裁判分割系爭建物，
    核屬有據，應予准許。
  ㈢復按公同共有物分割之方法，除法律另有規定外，準用關於
    共有物分割之規定，依共有人協定之方法行之；分割之方法
    不能協議決定，或於協議決定後因消滅時效完成經共有人拒
    絕履行者，法院得因任何共有人之請求，命為下列之分配：
    一、以原物分配於各共有人，分別於民法第830條第2項、第
    824條第1項及第2項第1款本文定有明文。而分割之方法，固
    可由法院自由裁量，不受共有人主張之拘束，但仍應斟酌當
    事人之聲明，共有物之性質、經濟效用及全體共有人利益等
    公平裁量。查原告主張按被告及吳芳團間之應繼分比例分割
    為分別共有等語，經本院衡酌原告所主張之分割方案僅係將
    公同共有分割為分別共有，並不損及被告與吳芳團間之利益
    。矧若將系爭遺產分割為分別共有，被告及吳芳團對於所分
    得之應有部分均得自由單獨處分及設定負擔，可避免公同共
    有關係久延致影響彼此權益，反而對於繼承人較為有利。基
    上，足認原告主張系爭遺產應按被告及吳芳團間之應繼分比
    例，分割為分別共有，實為妥適。
  ㈣至原告於111年4月18日以民事聲請再開辯論狀，主張依臺灣
    高等法院暨所屬法院96年法律座談會民事類提案第16號之審
    查意見及部分縣市政府稅務局准許原告代位辦理納稅義務人
    變更登記，請求再開言詞辯論並准許原告代位吳芳團辦理納
    稅義務人變更登記部分：
    ⒈按不動產物權，依法律行為而取得、設定、喪失及變更者
      ，非經登記，不生效力；因繼承、強制執行、徵收、法院
      之判決或其他非因法律行為，於登記前已取得不動產物權
      者，應經登記，始得處分其物權，分別於民法第758條第1
      項及第759條定有明文。而民法第758條第1項所稱之登記
      ，係指將不動產物權之變更事項，依土地法及土地登記規
      則，完成登記程序，記入登記簿而言，不動產物權變動之
      登記，係另以法律定之（民法物權編施行法第3條第1項參
      照），土地法、土地登記規則及其相關法令，即係有關登
      記之法律規定，因之依稅捐法令在稅捐機關所辦理之納稅
      名義人登記，非本條所謂之登記（參謝在全，民法物權論
      （上），103年9月，修訂6版，第67及68頁），復民法第7
      59條所稱「應經登記」之「登記」無創設物權之效力，不
      過係將已發生之物權變動辦理登記，宣示於人而已，性質
      上為宣示登記，而與民法第758條第1項之設權登記相對。
      另先為「物權取得登記」乃該不動產物權處分之要件，若
      未經登記即擬予處分者，地政機關固不得受理其處分登記
      之申請，更不得准予完成處分之登記，法院或其他國家機
      關亦不得許此等物權未經登記，即得處分其物權。易言之
      ，此類物權如未為取得之登記，自無從依土地法及土地登
      記規則之規定完成處分之登記，從而亦無從發生不動產物
      權變動之效力（參謝在全，民法物權論（上），103年9月
      ，修訂6版，第80頁）。由此可知，民法第758條第1項及
      第759條規定所稱之登記，前者為設權登記，未經登記即
      未取得物權；後者為宣示登記，權利人於登記前，即已取
      得物權，僅於完成宣示登記後，方取得處分該物權之權利
      ，惟前揭2條文所指之登記，均係指土地法、土地登記規
      則及其相關法令所定之「登記」，稅捐機關依稅捐法令所
      為之納稅義務人登記，則不與焉。
    ⒉第按房屋納稅義務人，並非必為房屋所有權人，繳納房屋
      稅之收據，亦非即為房屋所有權之證明（最高法院70年台
      上字第3760號判例要旨參照），是未辦保存登記之建物，
      其納稅義務人登記，固於無其他證據資料情形下，得作為
      認定事實上處分權人之參考資料，惟在有其他證據資料足
      以證明該納稅義務人非實際事實上處分權人情形下，仍不
      得僅憑該納稅義務人登記，即置其他證據於不顧而逕為事
      實上處分權人之認定。準此，未辦保存登記建物事實上處
      分權之變動，未以「完成房屋納稅義務人登記」為生效要
      件。
    ⒊至臺灣高等法院臺南分院109年度上易字第275號判決固謂
      ：「於未辦保存登記房屋部分，因稅捐稽徵機關通常就未
      辦保存登記房屋稅捐事務，有為稅籍登記之納稅義務人之
      管理，而該稅籍登記雖與未辦保存登記房屋所有權或事實
      上處分權之取得無必然關係，然參諸房屋稅原則上係向房
      屋所有人徵收（房屋稅條例第4條規定參照），且於一般
      交易習慣上，未辦保存登記房屋通常係藉由變更房屋稅籍
      登記事項之納稅義務人名義（俗稱過戶），而為完成讓與
      事實上處分權之表徵，是就未辦保存登記房屋設籍登記為
      納稅義務人，如無反證，應可推認該稅籍登記之納稅義務
      人為該未辦保存登記房屋之所有人或事實上處分權人。故
      未辦保存登記房屋之稅籍登記名義人，仍不失為證明權利
      歸屬方法之一，且於強制執行程序之司法實務上亦具有重
      要意義。準此而言，債權人提起本件代位分割遺產訴訟，
      請求債務人應就被繼承人所遺之不動產為全體繼承人辦理
      繼承登記（地政機關之土地登記或稅捐稽徵機關之未辦保
      存登記房屋稅籍登記），依照前揭規定及說明，應予准許
      。」等語，惟該院所持之法律見解，不當然拘束本院，且
      該見解似未予詳辨「未辦保存登記建物，在未辦理房屋稅
      納稅義務人變更下，亦不影響事實上處分權之變動」，是
      本院認為前揭見解，顯對於未辦保存登記建物事實上處分
      權之變動相關要件，容有誤會，洵無足取。
    ⒋查原告聲請再開言詞辯論，無非係希望本院准許原告得代
      位吳芳團就系爭建物辦理納稅義務人變更登記，惟依原告
      所提出之系爭建物房屋稅籍證明書所示，納稅義務人已登
      記為「吳芳奇、吳芳榮、吳芳團、吳慧兒、吳慧敏（被繼
      承人黃秀英）」（見本院卷第41頁）。本院認為，於本件
      訴訟判決確定後，倘原告獲勝訴判決確定，原告即得執本
      院所為代位分割系爭建物之判決及確定證明書，向本院聲
      請強制執行，並於拍定後，經本院核發權利移轉證書後，
      即得逕向南投縣政府稅務局辦理房屋納稅義務人變更登記
      。至於倘本院執行處認為須先將系爭建物之納稅義務人變
      更登記為被告及吳芳團分別共有後，始得就吳芳團應有部
      分為強制執行，原告亦得依強制執行法第11條第3項規定
      辦理。
    ⒌準此，本院認為實無藉由訴訟方式，准許原告代位吳芳團
      就系爭建物辦理納稅義務人變更登記，蓋本院縱未於判決
      主文欄中准許原告得代位吳芳團就系爭建物辦理納稅義務
      人變更登記，亦無礙原告因「吳芳團繼承系爭建物並於分
      割為分別共有後」，就吳芳團所分得應有部分得為強制執
      行之權利，爰認無再開言詞辯論之必要，附此指明。
六、據上論結，原告依民法第242條及第1164條規定，代位吳芳
    團行使分割遺產權利，分割方法則依附表二所示之應繼分比
    例分割為分別共有，為有理由，應予准許。
七、末按因共有物分割、經界或其他性質上類似之事件涉訟，由
    敗訴當事人負擔訴訟費用顯失公平者，法院得酌量情形，命
    勝訴之當事人負擔其一部，民事訴訟法第80條之1定有明文
    。而代位分割遺產之訴，係由原告以自己名義主張代位權，
    以保全債權為目的而行使債務人之遺產分割請求權，原告與
    被告之間實屬互蒙其利。是以，原告代位吳芳團提起本件分
    割遺產之訴雖有理由，惟本院認關於訴訟費用之負擔，以由
    全體繼承人各按其應繼分比例負擔，較屬公允。而原告之債
    務人（即吳芳團）應分擔部分即由原告負擔，附此指明。
八、訴訟費用負擔之依據：民事訴訟法第80條之1。
中　　華　　民　　國　　111 　年　　4 　　月　　29　　日
                  南投簡易庭  法  官  林彥宇
附表一：
不動產標的 權利範圍 門牌號碼：南投縣○○市○○街00巷00號之未辦保存登記建物 （稅籍編號：00000000000號） 1分之1 
附表二：
編號 公同共有人 應繼分比例 1 吳芳團 均各5分之1 2 吳芳榮  3 吳芳奇  4 吳慧敏  5 吳慧兒  
附表三：　　　　　　　　　　　　　　　　　　　　　　　　
編號 當事人 訴訟費用負擔比例 1 原告 均各5分之1 2 巫芳榮  3 吳芳奇  4 吳慧敏  5 吳慧兒  
以上為正本係照原本作成。
如不服本判決，應於送達後20日內，向本院提出上訴狀並表明上
訴理由，如於本判決宣示後送達前提起上訴者，應於判決送達後
20日內補提上訴理由書（須附繕本）；並向本院繳足上訴裁判費
（如委任律師提起上訴，請注意民事訴訟法施行法第9條規定）
。
中　　華　　民　　國　　111 　年　　4 　　月　　29　　日
                              書記官  藍建文